---
title: "Projekt ML"
subtitle: "Przewidywanie czasu dostawy jedzenia"
author: "Oliwia Grądzka"
format:
  html:
    self-contained: true
    embed-resources: true
    toc: true
    toc-depth: 4
    toc-location: right
    toc-title: "Spis Treści"
    number-sections: true
    number-depth: 4
    code-fold: show
    code-summary: "show the code"
    code-tools: true
    code-block-bg: true
    code-block-border-left: "black"
    code-line-numbers: false
    code-copy: true
    html-math-method: katex
    smooth-scroll: true
    anchor-sections: true
    link-external-icon: true
    link-external-newwindow: true
    theme: 
      light: cosmo
      dark: darkly
    fontsize: 1.1em
    linestretch: 1.5
df-print: paged
execute: 
  warning: false
  echo: true
  eval: false
editor_options:
  chunk_output_type: console
---

## Wstęp

Celem projektu jest zbudowanie modeli przewidujących czas dostawy jedzenia na podstawie różnych czynników operacyjnych i środowiskowych. Szacowanie czasu realizacji zamówień jest kluczowe przy optymalizacji pracy wielu restauracji.

Dane pochodzą z platformy *Kaggle* i zawierają następujące zmienne:

-   `Order_ID` - unikalny identyfikator zamówienia,

-   `Distance_km` - dystans dostawy w km,

-   `Weather` - warunki pogodowe w trakcie dostawy,

-   `Traffic_level` - poziom natężenia ruchu drogowego,

-   `Time_of_Day` - pora dnia w trakcie dostawy,

-   `Vehicle_Type` - rodzaj pojazdu dostawcy,

-   `Preparation_Time_min` - czas przygotowania zamówienia w minutach,

-   `Courier_Experience_yrs` - doświadczenie kuriera w latach,

-   `Delivery_Time_min` - całkowity czas dostawy w minutach.

## Pakiety

```{r}
#| eval: true

library(tidyverse)
library(tidymodels)
library(moments) #do sprawdzenia skośności i kurtozy
library(ggplot2)
library(scales)
tidymodels_prefer()
```

## Eksploracja danych 
### Wczytanie danych 

```{r}
#| echo: false
#| eval: true

dane <- read_csv("Food_Delivery_Times.csv")
glimpse(dane)
```

### Braki danych

```{r}
#| echo: false
#| eval: true

tabela_braki <- dane |> 
  summarise(across(everything(), ~ sum(is.na(.)))) |> 
  pivot_longer(everything(), names_to = "zmienna", values_to = "liczba_brakow") |> 
  arrange(desc(liczba_brakow))

tabela_braki
```

  W danych występują braki w zmiennych `Weather`, `Traffic_level`, `Time_of_Day` oraz `Courier_Experience_yrs`. W przypadku zmiennych kategorycznych braki zostaną potraktowane jako najczęściej występująca kategoria, a w przypadku zmiennej `Courier_Experience_yrs` braki zostaną uzupełnione medianą.
  
### Statystyki opisowe zmiennych numerycznych

```{r}
#| echo: false
#| eval: true

numeric_summary <- dane |> 
  select(where(is.numeric)) |> 
  summarise(across(everything(), list(min = ~min(.x, na.rm = TRUE),
                                      max = ~max(.x, na.rm = TRUE),
                                      q1 = ~quantile(.x, 0.25, na.rm = TRUE),
                                      q3 = ~quantile(.x, 0.75, na.rm = TRUE),
                                      mean = ~mean(.x, na.rm = TRUE),
                                      median = ~median(.x, na.rm = TRUE),
                                      sd = ~sd(.x, na.rm = TRUE),
                                      skewness = ~skewness(.x, na.rm = TRUE),
                                      kurtosis = ~kurtosis(.x, na.rm = TRUE)),
  .names = "{col}_{fn}")) |>
  pivot_longer(everything(),
               names_to = c("zmienna", "statystyka"),
               names_sep = "_(?=[^_]+$)",
               values_to = "wartosc") |>
  pivot_wider(names_from = statystyka, values_from = wartosc)

numeric_summary
```

  * Zmienna `Order_ID` służy tylko do identyfikacji - nie jest potrzebna do modelowania.
 
  * Zmienna `Distance_km` waha się od 0.59km do 20km. Występuje duża zmienność dystansów, która będzie miała istotny wpływ na model. Zmienna ma średnią 10.1km prawie równą medianie - 10.2km, więc jej rozkład jest prawie symetryczny. Kurtoza na poziomie 1.77 < 3 sugeruje, że rozkład jest płaski i zmienna nadaje się do modelowania.
  
  * Zmienna `Preparation_Time_min` ma rozstęp od 5 do 29 minut, a średnia wynosi 17 minut. Rozkład jest prawie symetryczny, jest to stabilna zmienna.
  
  * Zmienna `Courier_Experience_yrs` mieści się w zakresie 0-9 lat z medianą równą 5 lat. Skośność na poziomie 0, więc rozkład prawie symetryczny.
  
  * Zmienna `Delivery_Time_min` ma największy zakres wartości od 8 do 153 minut ze średnią 56,7 min i medianą 55.5 min. Skośność wskazuje na rozkład prawoskośny. Kurtoza wynosi 3.28 > 3, więc rozkład jest spiczasty i są obecne wartości odstające.
  
### Histogramy zmiennych numerycznych

```{r}
#| echo: false
#| eval: true

dane |> 
  select(where(is.numeric)) |> 
  pivot_longer(cols = everything(), names_to = "zmienna", values_to = "wartosc")  |>
  ggplot(aes(x = wartosc)) +
  geom_histogram(bins = 30, color = "darkblue", fill = "lightblue") +
  facet_wrap(~ zmienna, scales = "free") +
  labs(title = "Histogramy zmiennych numerycznych", x = NULL, y = "Liczba obserwacji")
```

  Histogramy potwierdzają poprzednie wnioski np. prawoskośność oraz wartości odstające w zmiennej `Delivery_Time_min` lub brak dominacji grup początkujących lub doświadczonych w `Courier_Experience_yrs`.
  
### Wykresy ze zmienną docelową

#### Czas dostawy a natężenie ruchu
```{r}
#| echo: false
#| eval: true

dane |> 
  filter(!is.na(Traffic_Level)) |>
  ggplot(aes(x = Traffic_Level, y = Delivery_Time_min, fill = Traffic_Level)) +
  geom_boxplot(show.legend = FALSE, na.rm = T) +
  scale_fill_manual(values = c("blue", "lightblue", "purple1"))+
  labs(title = "Czas dostawy vs. natężenie ruchu", x = "Natężenie ruchu", y = "Czas dostawy [min]")
```

*Wniosek: Natęzenie ruchu wyraźnie wpływa na czas dostawy - im większe korki, tym dłuższy czas.*

#### Czas dostawy a pogoda
```{r}
#| echo: false
#| eval: true

kolory <- c("blue", "lightblue", "purple1")

dane |> 
  filter(!is.na(Weather)) |>
  ggplot(aes(x = Weather, y = Delivery_Time_min, fill = Weather)) +
  geom_boxplot(show.legend = FALSE, na.rm = T) +
  scale_fill_manual(values = rep(kolory, length.out = length(unique(dane$Weather)))) +
  labs(title = "Czas dostawy vs. warunki pogodowe", x = "Pogoda", y = "Czas dostawy [min]") +
  theme(axis.text.x = element_text(angle = 15, hjust = 1))
```

*Wniosek: Trudne warunki pogodowe wydłużają czas dostawy, śnieg najmocniej utrudnia przemieszczanie się.*

#### Czas dostawy a pora dnia
```{r}
#| echo: false
#| eval: true

dane |> 
  filter(!is.na(Time_of_Day)) |>
  ggplot(aes(x = Time_of_Day, y = Delivery_Time_min, fill = Time_of_Day)) +
  geom_boxplot(show.legend = FALSE, na.rm = T) +
  scale_fill_manual(values = rep(kolory, length.out = length(unique(dane$Time_of_Day)))) +
  labs(title = "Czas dostawy vs. pora dnia", x = "Pora dnia", y = "Czas dostawy [min]")
```

*Wniosek: Najdłuższy czas dostawy wieczorami. Różnice między pozostałymi porami dnia zweryfikuję w dalszej części.*

#### Czas dostawy a typ pojazdu
```{r}
#| echo: false
#| eval: true

dane |> 
  filter(!is.na(Vehicle_Type)) |>
  ggplot(aes(x = Vehicle_Type, y = Delivery_Time_min, fill = Vehicle_Type)) +
  geom_boxplot(show.legend = FALSE, na.rm = TRUE) +
  scale_fill_manual(values = c("blue", "lightblue", "purple1"))+
  labs(title = "Czas dostawy vs. typ pojazdu", 
       x = "Pojazd", 
       y = "Czas dostawy [min]")
```

*Wniosek: Mediany są bardzo zbliżone, ale rower ma większy zakres czasów dostawy.*

#### Czas dostawy a doświadczenie kuriera
```{r}
#| echo: false
#| eval: true

dane |> 
  filter(!is.na(Courier_Experience_yrs)) |>
  ggplot(aes(x = as.factor(Courier_Experience_yrs), 
             y = Delivery_Time_min, 
             fill = as.factor(Courier_Experience_yrs))) +
  geom_boxplot(show.legend = FALSE, na.rm = TRUE) +
  scale_fill_manual(values = rep(kolory, length.out = length(unique(dane$Courier_Experience_yrs)))) +
  labs(title = "Czas dostawy vs. doświadczenie kuriera", 
       x = "Doświadczenie [lata]", 
       y = "Czas dostawy [min]") +
  theme(axis.text.x = element_text(angle = 45, hjust = 1))
```

*Wniosek: Wraz ze wzrostem doświadczenia nie widać wyraźnego trendu skracania czasu dostawy.*

Dodatkowo w zmiennej `Delivery_Time_min` wystąpiło 6 wartości odstających w zakresie od 122 do 153 min: 

```{r}
#| echo: false
#| eval: true

wartosci_odst <- boxplot.stats(dane$Delivery_Time_min)$out

tibble(
  liczba_wartosci_odstajacych = length(wartosci_odst),
  min_wartosc_odstajaca = min(wartosci_odst),
  max_wartosc_odstajaca = max(wartosci_odst))
```

### Porównanie zmiennych kategorycznych

```{r}
#| echo: false
#| eval: true

tabela_kat <- function(df, zmienna) {
  df |> 
    count({{zmienna}}) |> 
    mutate(
      procent = round(100 * n / sum(n), 1)
    ) |> 
    arrange(desc(n))
}

tabela_kat(dane, Weather)
tabela_kat(dane, Traffic_Level)
tabela_kat(dane, Time_of_Day)
tabela_kat(dane, Vehicle_Type)
```

  W danych dominują dostawy w dobrych warunkach pogodowych przy średnim lub niskim natężeniu ruchu drogowego w ciągu dnia. Typ pojazdu jest zróżnicowany, ale rowery dominują - 50.3%. Rzadkie kategorie mogą być mniej przewidywalne.

